【裁判字號】    94,訴,1109
【裁判日期】    951208
【裁判案由】    排除侵害
【裁判全文】
臺灣士林地方法院民事判決              94年度訴字第1109號
原      告  美商．蘋果電腦股份有限公司
法定代理人  甲○○○○ ○○○.
訴訟代理人  陳和貴律師
            吳婷婷律師
被      告  茂嘉科技股份有限公司
法定代理人  乙○○
訴訟代理人  張澤平律師
            陳鎮宏律師
上列當事人間排除侵害等事件，本院於民國95年11月21日言詞辯
論終結，判決如下：
    主      文
被告不得自己或使第三人製造、販賣、運送、輸出、輸入使用具
有相同或近似於如附件一圖片所示長方形造型、圓形五向觸控式
按鍵及全體白色設色之聯合式外觀表徵之商品。
被告不得自己或使第三人就具有相同或近似於如附件一圖片所示
長方形造型、圓形五向觸控式按鍵及全體白色設色之聯合式外觀
表徵之商品，在網路、報章雜誌或任何傳播媒體為廣告、散佈商
品說明書、價目表、商品目錄或為商品說明會、展覽會及其他一
切推廣促銷行為。
原告其餘之訴駁回。
訴訟費用由被告負擔四分之一，餘由原告負擔。
    事實及理由
一、按「在締約此方之領土內依照依法組成之官廳所施行之有關
    法律規章所創設或組織之法人及團體，應認為締約該方之法
    人及團體，且無論在締約彼方領土內，有無常設機構、分事
    務所或代理處，概應在該領土內，承認其法律地位。」；「
    締約此方之國民、法人及團體，不論為行使或防衛其權利，
    應享有在締約彼方領土內向依法設立之各級有管轄權之法院
    、行政法院及行政機關陳訴之自由。」，中華民國美利堅合
    眾國（以下稱美國）友好通商航海條約第3 條第2 項前段、
    第6 條第4 項前段定有明文，即締約兩國各承認依他方國家
    法律所創設或組成之法人、團體，有當事人能力，並互相賦
    予對方國民、法人及團體，等同於自己國家國民、法人與團
    體之國民待遇，是在美國依當地法律成立之法人，縱未經我
    國認許，亦當承認其在我國涉訟時，為有當事人能力。本件
    原告係依據美國法律成立之公司法人，雖未經我國認許，其
    以此對被告提起訴訟，仍應認為有當事人能力，合先敘明。
二、按訴狀送達後，原告不得將原訴變更或追加他訴，但擴張或
    減縮應受判決事項之聲明者，不在此限，民事訴訟法第255
    條第1 項第3 款定有明文。本件原告起訴時原聲明訴請判決
    ：禁止被告就如附件二所示商品及相同或近似於如附件一所
    示商品，自行或使他人為輸出或輸入、運送、販賣、加工、
    生產或其他一切處分行為；禁止被告就如附件二所示商品及
    相同或近似於如附件一所示商品，於網路、報章雜誌或任何
    傳播媒體為廣告、散佈商品說明書、價目表、商品目錄、為
    商品說明會、展覽會及其他一切推廣促銷行為。嗣於民國95
    年1 月23日民事準備書狀，則聲明為：禁止被告就如附件二
    所示商品及相同或近似於如附件一所示商品（即被告之商品
    ，除如附件二所示商品外，具有如附件二所示商品之長方形
    造型及一圓形觸控式按鍵介面者），自行或使他人為輸出或
    輸入、運送、販賣、加工、生產或其他一切處分行為；禁止
    被告就如附件二所示商品及相同或近似於如附件一所示商品
    （即被告之商品，除如附件二所示商品外，具有如附件一所
    示商品之長方形造型及一圓形觸控式按鍵介面者）於網路、
    報章雜誌或任何傳播媒體為廣告、散佈商品說明書、價目表
    、商品目錄、為商品說明會、展覽會及其他一切推廣促銷行
    為。旋又於同年5 月2 日，改聲明為：被告不得自己或使第
    三人製造、販賣、運送、輸出、輸入或（應屬贅字）使用如
    附件二所示商品及相同或近似於如附件一具有長方形造型及
    圓形按鍵特徵之商品；被告不得自己或使第三人就如附件二
    所示商品及相同或近似於如附件一具長方形造型及圓形按鍵
    特徵之商品，於網路、報章雜誌或任何傳播媒體為廣告、散
    佈商品說明書、價目表、商品目錄、為商品說明會、展覽會
    及其他一切推廣促銷行為等項，核其所為係屬減縮應受判決
    事項之聲明，並未變更或追加訴訟標的法律關係，揆之首揭
    規定，自可許之。
三、原告起訴主張：原告為世界著名之電腦軟、硬體製造商，自
    90年10月起，即生產iPod系列數位隨身碟，依其一貫設計概
    念，外觀均採用簡潔設計理念，創先使用扁薄之直長方形體
    外觀，正面設置一橫長方形顯示幕，下方則為同心圓觸控式
    按鍵介面，因設計新穎，而在多國獲得設計大獎，該系列產
    品因廣受消費者喜愛，迄今在全世界銷售數量已超過2200萬
    台，在該類產品之市場佔有率達70％以上，原告公司品牌價
    值因此激增24％，估計至少價值美金69億元，成為全世界前
    五大最具影響力品牌之一。嗣原告於94年1 月間，原告在美
    國發表該系列產品中之一款名為「iPod Shuffle」之數位音
    樂隨身碟產品（以下稱A 商品，如附件一圖片所示，不含耳
    機），外觀延續iPod系列產品之設計理念，並創先於數位音
    樂隨身碟商品使用獨特之長方形直線造型，正面有一簡單圓
    形五向觸控式按鍵介面（以下稱五向鍵），背面則為簡單播
    放裝置，A 商品並先後獲得美國工業設計學會、日本產業設
    計促進會、德意志國（以下稱德國）NRW 設計中心等19項設
    計獎項，該商品推出後陸續在全世界銷售，吸引媒體爭相報
    導，復經原告花費高額廣告費用，在世界各國包括中國大陸
    、香港、南韓、日本、新加坡、泰國、菲律賓、英國、歐洲
    及我國等地為各類宣傳廣告，不僅造成轟動，且外觀已深植
    人心，甚至出現缺貨情形，而原告亦旋於同年2 月中旬，在
    我國推出此項產品，僅以94年第2 季、第3 季而論，原告投
    入雜誌、電視、戶外看板、外牆、電影院等離線廣告及線上
    廣告費用，合計超過新台幣（以下同）13,039,095元，另在
    包括美國、歐盟、中國大陸、日本、韓國、澳洲及拉丁國家
    ，支出廣告費用超過1,691,742,112 元，使該商品自上市後
    即衝擊我國數位隨身碟市場，在該類商品市場有極高市場佔
    有率，具有高知名度，並經媒體爭相報導，其獨特造型外觀
    ，業已成為相關事業或消費者所普遍認知為原告商品之表徵
    ，同期間在我國銷售量達78733 台，在全世界達0000000 台
    ，據統計在美國市場佔有率14.4％，銷售高居市場第一名，
    估計在我國同類產品銷售占有率為28％，是已具商品識別力
    ，周邊產品亦隨之蓬勃發展。詎被告明知上情，仍謀不法利
    益，並為攀附原告商譽及努力成果，竟於同年3 月份在德國
    和漢諾威舉辦之CeBIT 電腦電信展覽會（以下稱漢諾威展覽
    ）之參展攤位上，展示仿冒A 產品之名為「Super Suffle」
    數位隨身碟產品（以下稱甲商品），並仿冒使用相同於當時
    原告在多數國家獲准註冊，且在包括我國在內許多國家申請
    註冊中之「Shuffle 」數位音樂隨身碟圖樣，在其攤位展示
    宣傳看板上，甚至其宣傳看板背景圖樣，更仿冒代表原告商
    品及服務之「蘋果」圖樣，事經原告向當地法院申請禁止令
    獲准而核發禁止令，禁止被告在歐洲推銷、製造或販賣仿冒
    A 商品之任何侵害品，而被告嗣後雖將甲商品之名稱更改為
    「Super Tangent 」（如附件二圖片3 ，以下稱乙商品），
    並在其上加註「LUXPRO」字樣，另再推出仍抄襲A 商品之「
    Top Tangent 」數位音樂隨身碟（如附件二圖片1 ，以下稱
    丙商品）、「EZ Tangent」數位音樂隨身碟（如附件二圖片
    2 ，以下稱丁商品）等侵害品，並僅在該等商品之正面圓形
    按鍵內部作些微更改，但該等侵害品之外觀造型，仍與A 商
    品外觀特徵幾乎完全相同，無論通體觀察或比較主要部分，
    極易使相費者混淆，原告為此曾委請第三人於同年4 月間至
    被告公司洽購甲商品，得知被告已將名稱改為乙商品，並取
    得被告所提供之報價單2 紙及購得乙商品，另於同年月8日
    、同年月26日先後委由律師去函被告，要求被告立即停止推
    銷、製造及販賣乙、丙、丁商品，惟被告僅委任律師函覆稱
    ：為表誠意，已將甲商品更名為乙商品，以期能與原告產品
    相區隔等語，而仍繼續製造、推銷、販賣該等商品，被告所
    產製之該等商品，除乙產品外觀、尺寸、重量幾乎完全抄襲
    A 產品外觀，體積、重量亦近乎雷同外，丙、丁產品正面雖
    增加一螢幕，但此亦與原告前所推出之iPod、iPod Mini 及
    其後所生產之iPod nano 產品外觀特徵完全相同，顯然抄襲
    ，並會使消費者誤以為被告所推出之丙、丁商品為原告所推
    出之次一代A 商品，而對商品來源產生混淆。尤其乙商品懸
    掛於胸前使用時，其他消費者因僅注意其與A 商品相同之長
    方形直線外觀及正面圓形按鍵介面，而有誤認為原告產品之
    混淆，被告所為顯已違反公平交易法第20條第1 項第1 款之
    規定。另被告在漢諾威展覽之參展攤位所為，乃惡意抄襲A
    商品外觀特徵致生混淆，欲藉由原告iPod產品銷售熱潮，積
    極攀附原告之商譽及榨取努力成果，藉以推銷自己產品，被
    告公司代表人吳錦富於接受聯合報記者採訪時，更表示：我
    們雖然外型和別人神似，但全部都是自己做出來的，外觀有
    專利嗎？我承認我們想搭iPod的順風車，因為它真的很有名
    等語，而被告此舉更已造成全世界之注目，益顯其惡意，所
    為亦已違反公平交易法第24條規定，是原告依據同法第30條
    規定，自得請求排除侵害。為此，聲明訴請判決：(一)被告不
    得自己或使第三人製造、販賣、運送、輸出、輸入使用如附
    件二所示商品及相同或近似於如附件一具有長方形造型及圓
    形按鍵特徵之商品；(二)被告不得自己或使第三人就如附件二
    所示商品及相同或近似於如附件一具長方形造型及圓形按鍵
    特徵之商品，於網路、報章雜誌或任何傳播媒體為廣告、散
    佈商品說明書、價目表、商品目錄、為商品說明會、展覽會
    及其他一切推廣促銷行為。
三、被告則以：原告所稱A 商品外觀之長方形及圓形按鍵等項，
    依據公平交易法第20條2 項第2 款及行政院公平交易委員會
    所制訂之公平交易法第20條案件處理原則（以下稱20條處理
    原則）第8 點、第16點第2 項規定，因圓形觸控按鍵介面，
    為一圓形突起按鍵，係業界通常使用的功能性表徵，即俗稱
    之五向鍵，面板下通常設計有5 個金屬鍵或類似的觸動開關
    ，常使用在手機、電視機選台器、錄放影機遙控器及數位隨
    身碟等產品上，於此乃為供使用者操作數位音樂隨身碟，以
    便使用播放、跳過或重複歌曲播放等功能而使用，屬於實用
    機能之功能性形狀，不因其圓形經過如何用心設計而有異，
    除得依智慧財產權取得專利權利保護外，屬公眾得自由利用
    之技術。至長方形造型，因適於握在手中，非有特別創意之
    設計，本身亦不具識別力，且為數位隨身碟商品之慣用形狀
    ，其特徵難以認為使消費者得以認知此一外觀造型即是特定
    商品來源所生產之數位音樂隨身碟，亦屬公眾得自由利用之
    資源技術，法律不得禁止他人使用。是原告所主張之A 商品
    外觀，均不能成為公平交易法所規範之表徵，自不受同法第
    20條第1 項第1 款規定之保護。況A 商品之特色為無螢幕，
    使用者僅能隨機安排歌曲順序，以聽取其存取之音樂，此為
    其名稱之由來，原告亦在其網站上描述為最大特色，而與市
    面上販售之數位音樂隨身碟多有螢幕供使用者選取不同，於
    此以A 商品與丙、丁商品之正面主要部分及整體外觀比較，
    更可發現丙、丁商品有螢幕，A 商品則無，而A 商品圓形突
    起按鍵，設在長方形體上方，至丙、丁商品之圓形十字鍵則
    設在中間位置，整體外觀不同，尺寸亦明顯大於A 商品，消
    費者從此商品之主要部分特徵即可辨別外觀截然不同，自不
    會造成混淆，原告陸續推出之產品中，並無類似丙、丁商品
    者，原告稱丙、丁商品有被疑為A 商品之二代產品，致對商
    品來源產生混淆云云，顯然誇大，且原告所銷售之各類商品
    ，均有其著名之缺口蘋果商標，A 商品亦有此商標標示在背
    面，消費者均習於以此商標，辨別商品是否為原告公司產品
    ，然丙、丁商品不僅無該原告商標標示，更附加被告公司慣
    用之「LUXPRO」英文名稱，消費者絕無任何混淆可能。另兩
    造商品包裝截然不同，A 商品包裝係以蘋果綠為底色，然被
    告之丙、丁商品包裝均以橘紅色為底色，乙商品則以白色或
    黑色為底色，並配以紅色字樣，消費者無混淆可能。而且A
    商品之價格為5,400 元，被告之產品售價亦為5,000 元，均
    屬高單價商品，相關事業或消費者對於此種高單價商品，有
    相當之注意力以分辨其品牌。至乙產品被告自94年7 月下旬
    起即停製造販售，同時停止網站上之廣告，原告就此停產商
    品提起訴訟，顯無訴訟利益。況乙商品上並無原告商標，圓
    形五向鍵亦與A 商品為突起按鍵不同，而乙商品無螢幕，是
    因為一般隨身碟亦無螢幕，同時可降低成本，被告於製作乙
    商品手工樣品之初，不知Shuffle 字樣已經多家廠商註冊為
    商標，嗣發現後即決定停止使用該文字名稱於廣告或商品，
    並停止乙產品任何計畫，以避免爭議，是乙產品從未開模量
    產，亦從未在市場上販售，而原告所提及之甲商品之陳述，
    實與本件無關。再被告設計乙、丙、丁產品之理念，來源於
    賭具天九牌之外觀、顏色，並取其英文諧音命名，原告就被
    告以手工製作之2 台甲商品樣品事件，擴大及於被告其他產
    品，並對被告為假處分，企圖阻撓被告研發成果推出市場，
    目的在搶攻市場，其向公平交易委員會所為舉發，亦經認定
    被告並無違反公平交易法，是其以此所為請求，自無理由。
    又其聲明請求判決所稱相同或近似之商品，乃不確定之概念
    ，即屬不能特定，被告無從掌握其範圍，執行機關亦難以確
    認界線，是不應為聲明之內容等語置辯，並聲明求為判決：
    (一)原告之訴駁回。(二)如受不利判決，願供擔保請准免為假執
    行。
四、經查：
  (一)如下事實為兩造所不爭執：
  1.原告為未經我國認許之依美國法律所設立公司，乃全世界知
    名之電腦軟體、硬體供應及銷售廠商，其商標為著名之缺口
    蘋果圖案，而所生產銷售之產品，包括名為iPod之系列數位
    隨身碟在內，該系列產品品項中，則包含A 商品及iPod、iP
    od mini 、iPod U2 、iPod nano 等品項，其中除A 商品外
    ，其餘品項均設有螢幕，圓形五向鍵則置於螢幕下方，體型
    成寬扁之長方形實體設計，顏色多樣，至A 商品之外觀特徵
    ，則如附件一所示，為一窄長之方形體，設色僅有純白色一
    種，正面之上方設有圓形五向操控按鍵，其規格尺寸，為長
    度85.6mm、寬度25.1mm，高度8.5mm ，而正面圓形五向鍵之
    外緣直徑為22 .6mm ，內緣直徑為13.6mm，兩圓間距則為4.
    4mm 。
  2.原告產銷之上開iPod系列商品，為數位隨身碟之領導品牌，
    其品牌知名度、市場佔有率均高度領先其他廠商，銷售數量
    超過2200萬台，該系列產品之外觀設計，曾多次獲得國際性
    設計競賽評比之獎項，其中A 商品於94年第1 季至第3 季，
    在我國銷售量達78733 台，在全世界達0000000 台，據統計
    在美國市場佔有率14.4％，在我國同類產品銷售占有率為28
    ％，原告為促進銷售而廣告，則至少投入達1,691,742,112
    元之金錢，該產品乃現今電子產品消費市場上之重要流行商
    品，帶動及衍生周邊商品蓬勃發展、銷售，且有諸多相關網
    路社群成形及書籍、報章、雜誌廣泛討論。而「iPod Shuff
    le」、「Shuffle 」英文圖樣，於94年3 月間，已由原告向
    我國智慧財產局提出申請註冊為商標中。
  3.被告曾於94年3 月間，在漢諾威展覽之參展攤位上，展示名
    為「Super Suffle」之甲商品（較清晰正面照片如本院卷一
    第458 頁以下），該產品之外觀，除正面未加註「LUXPRO」
    字樣及五向鍵內圓有微幅差異，並在背面加註有「Super Su
    ffle」字樣外，餘均與附件二編號3 所示之白色乙商品相同
    ，事經原告向當地法院申請禁止令獲准，而禁止被告在歐洲
    推銷、製造或販賣仿冒A 商品之任何侵害品，該事件曾經諸
    多媒體及網路討論。嗣至94年4 月8 日、26日，復經原告委
    任律師發函予被告表示將對其進行法律訴訟，並要求按原告
    所提出之條件辦理。被告則於同年月18日委任律師函覆略謂
    ：漢諾威展覽所展出者僅為手工模型，尚未量產，當時經與
    原告公司人員溝通後，原告所屬人員僅要求更改外型，以資
    區別，該公司為表示誠意，於回國後已經更改名稱為乙商品
    ，以期能與A 商品區隔，並於正面加註「LUXPRO」字樣，使
    消費者得以區別，經此修改後當不致侵害原告公司權益等語
    。
  4.被告所生產之乙商品長度為86.7mm、寬度為25mm、高度為10
    .2mm ， 五向鍵外緣直徑為5.5mm 、內緣直徑為8.4mm ；丙
    、丁商品之長度均為92.9mm、寬度均為25.9mm、高度均為11
    .4mm ， 五向鍵外緣直徑均為5.6mm 、內緣直徑均為8.5mm
    。
  5.被告公司網站內容中，記載該公司係於94年2 月間試產乙商
    品，於同年5 月間將該商品量產上市，丙、丁商品則均於同
    年6 月試產，而丙、丁商品現仍在銷售中，另乙商品資料則
    迄至95年4 月12日列印被告公司網站資料時，仍經列為該公
    司商品介紹。
  6.經濟日報曾於94年3 月15日刊登該報社記者陳雅蘭訪談被告
    公司負責人乙○○之內容，報載內容中記載乙○○稱：甲商
    品於漢諾威展覽開展5 天期間，已有多數客戶詢問並下單訂
    購，被告公司已進行趕工預備交貨，並坦承「我承認我們想
    搭iPod的順風車，因為它真的很有名... 我不承認我們抄襲
    ，只是正面看起來很像而已」等語。
  7.原告為被告生產、銷售乙、丙、丁商品，而向行政院公平交
    易委員會檢舉涉嫌違反公平交易法第20條、第24條規定，事
    經該委員會於95年10月13日函知：難認有違反公平交易法之
    情事，但其中乙商品與A 商品長度、顏色、大小均相同，雖
    正面標有「LUXPRO」字樣，仍難謂無抄襲他人商品外觀取巧
    檢舉人努力成果之嫌，爾後商品開發應避免抄襲及榨取他人
    努力成果之行為等語。原告因不服是項處分，現在進行訴願
    程序中。
  (二)上開事實，且有媒體報導與廣告資料（卷一第25頁以下、第
    186 頁以下、卷三第51頁以下）、浩騰媒體股份有限公司證
    明書（卷四第3 頁）、經濟部智慧財產局商標檢索資料（卷
    一第98頁以下）、原告委任律師發函（卷一第120 頁以下）
    、被告委任律師發函（卷三第333 頁以下）、新聞及網站討
    論列印資料（卷一第401 頁以下、卷三第293 頁以下）、被
    告公司網頁資料（卷一第146 頁以下、卷三第284 頁以下、
    卷五第28頁以下）、聯合報股份有限公司函（卷六第249 頁
    ）、行政院公平交易委員會函（卷六第284 頁）等，在卷可
    稽，均堪認為真實。
五、茲原告主張被告生產、展示及銷售甲、乙、丙、丁商品使用
    之外觀，違反公平交易法第20條第1 項第1 款，在漢諾威展
    覽展售甲商品之行為，並違反第24條之規定，而援引同法第
    30條規定，訴請排除及防止侵害，被告則以前開情詞置辯。
    是本件兩造爭執要點闕在於：(一)本件涉外民事事件應適用之
    法律為何？(二)原告所主張之iPod系列商品設計理念是否受公
    平交易法第20條第1 項第1 款規定保護？(三)A 商品外觀是否
    符於我國公平交易法第20條第1 項第1 款所定之表徵而應受
    保護？(四)被告在漢諾威展覽所為甲商品之展示、銷售，是否
    違反公平交易法20條第1 項第1 款、第24條規定？(五)被告所
    生產乙、丙、丁商品而銷售，是否構成公平交易法第20條第
    1 項第1 款之違反？(六)原告得否請求除去被告侵害或防止及
    其範圍如何？等項。本院判斷如下：
  (一)本件法律關係應累積適用本國法及侵權行為地法：原告係依
    照美國法律成立之公司，被告為依我國法律法律成立之公司
    ，故本件顯屬涉外事件。而按「關於由侵權行為而生之債，
    依侵權行為地法。但中華民國法律不認為侵權行為者，不適
    用之。侵權行為之損害賠償及其他處分之請求，以中華民國
    法律認許者為限。」，涉外民事法律適用法第9 條定有明文
    。是本件被告行為是否構成違反被告所主張之公平交易法規
    定，因依原告所主張之法律關係，應認性質上屬影響市場公
    平交易之侵權行為請求權法律關係，依據上開規定，如所指
    被告行為之行無地有在外國者，即須該行為依行為地法及我
    國法律均構成侵權行為，且其請求之損害賠償或其他處分以
    我國法律認許者為限，始堪肯認其請求為有據。
  (二)原告主張之iPod系列商品設計理念非在公平交易法第20條第
    1 項第1 款保護之範圍：按「事業就其營業所提供之商品或
    服務，不得有以相關事業或消費者所普遍認知之他人姓名、
    商號或公司名稱、商標、商品容器、包裝、外觀或其他顯示
    他人商品之表徵，為相同或類似之使用，致與他人商品混淆
    ，或販賣、運送、輸出或輸入使用該項表徵商品之行為。」
    ，公平交易法第20條第1 項第1 款定有明文。該條項所規範
    者，為特定商品之具象表徵是否受侵害而使用，不得以所謂
    設計上概念、理念之無形抽象思考內容充之，原告主張其iP
    od系列商品，從第一代迄至A 商品之後續系列商品有其沿襲
    之設計理念，而遭被告抄襲，應構成公平交易法第20條第1
    項第1 款規定之違反云云，難認有據，即被告產品是否侵害
    原告商品之表徵，應僅得針對個別之特定商品論斷。
  (三)A 商品之整體聯合式外觀符於我國公平交易法第20條第1項
    第1 款所定之表徵而受保護，但單純其長方形體或其上圓形
    五向鍵部分之形狀，則不構成該商品之表徵：
  1.次按公平交易法第20條第1 項第1 款所保護之商品容器、包
    裝、外觀，參照第20條處理原則第4 點、第7 點、第8 點、
    第9 點所示，應認僅限於經長期使用而達到相關大眾所共知
    ，交易相對人以之作為區別商品來源之認定對象。即廠商用
    以區別商品來源之特徵，須有顯著性、獨特性或辨識性，經
    該廠商長期使用於其商品上，使一般人一見該表徵即知該產
    品為某特定廠商所產製，亦即商品之表徵須具有表彰商品來
    源之功能，始足當之。
  2.本件原告為數位隨身碟市場之領導廠商，所產製之A 商品則
    為同類商品單一品牌銷售之冠，經以大量投入廣告資源及銷
    售後，已足以使消費者產生鮮明印象，此為不爭之事實，該
    商品如附件一之外觀形狀及設色（不含耳機），復已為公眾
    所熟知，尤為年輕消費族群同儕間趨步於流行之代表用品，
    亦為公知之事實，其整體純白設色及長方形體、圓形五向鍵
    整體構成之聯合式外觀特別顯著，尤為辨認該商品來源之重
    要印象，依據前述處理原則及說明，自應認其整體外觀，已
    構成公平交易法第20條第1 項第1 款所規定之表徵，而應受
    保護。
  3.本件系爭A 商品之長方形體或正面所設置之圓形五向鍵，如
    按商品整體觀察，固堪認具有美感設計，而非單純因功能或
    機能性需求存在之形狀，但考之市場上電子產品之為長方形
    體或具有圓形功能按鍵外觀設計為圓形者，所在多有，雖非
    不可為各種不同之外觀設計變化，惟如僅憑該長方形體或圓
    形五向鍵，個別予以異時異地觀察，實尚不足以認為已可表
    徵為原告所產製之商品來源，即不能各自獨立認為係公平交
    易法第20條第1 項第1 款規定之表徵而受保護。
  4.再實用或技術機能之外觀，雖不受公平交易法第20條第1項
    規定所保護，即某形狀或外觀為達成某種實用性功能，或某
    種形狀、外觀等表徵，原為達成技術性之要求者，應不受保
    護，但應認係指某商品之整體或部分形狀或外觀，之所以以
    該形狀或外觀設計、製造而存在，係因為達成功能或技術要
    求之必然結果者，始足以歸之，並非任何設計只需涉及功能
    性者，一律不受保護，蓋任何實體商品，無論材質如何，於
    銷售時，均有一定之形狀、外觀或包裝，其形狀及外觀，本
    來就是為使該商品能為人所用、易於運送或交付之實用性與
    機能性目的而存在，但不應因此抹滅製造者，為精進及美化
    其產製品而改良外觀之努力，除上開因實用或技術要求存在
    之外觀、形狀外，不能率認不受保護，仍應視其存在，是否
    使該商品具備識別力或次要意義特徵而定，A 商品之長方形
    體、圓形五向鍵，雖單獨觀之不構成得辨識商品來源之表徵
    ，但其整體聯合式因特別顯著而得以辨別為來自原告產銷之
    商品，自應認已構成表徵，不因其亦同具實用性機能而有異
    ，被告抗辯A 商品之長方形體、圓形五向鍵為通常慣用之實
    用機能形狀，故A 商品外觀應不受公平交易法所謂表徵之保
    護云云，不能認為可取。
  (四)被告在漢諾威展覽展售甲商品，已違反公平交易法第20條第
    1 項第1 款規定：查A 商品之整體聯合式外觀已構成公平交
    易法第20條第1 項第1 款所定之表徵，至被告在漢諾威展覽
    現場展出之甲商品所使用外觀，依據上述被告律師函所示，
    足認除乙商品正面記載「LUXPRO」字樣與圓形五向鍵微幅差
    異外，其餘規格均與乙商品同，而甲商品之長方形體、圓形
    五向鍵設計排列、白色設色之整體外觀，參照卷附照片觀之
    ，可知與A 商品完全相同，而以A 商品及同甲商品規格之乙
    商品如前載各自尺寸比照，亦極相接近而易生誤認，且甲商
    品使用接近A 商品名稱之「Super Suffle」字樣，展售現場
    看板之設置，雖從原告提出當時現場照片觀之，無從辨認有
    所稱使用蘋果圖樣之事實，但仍為媒體廣泛評論為仿似原告
    公司宣傳方法，是其使用該外觀之方式，易致消費者難以辨
    認該商品來源而使之混淆，自屬就A 商品聯合式表徵之侵害
    使用，而構成公平交易法第20條第1 項第1 款規定之違反。
    雖被告辯稱該商品並未實際量產云云，然從前述報載被告負
    責人宣稱：於漢諾威展覽期間，已有多數客戶詢問及下訂，
    刻正趕工生產，因為iPod商品之高知名度，確實欲搭其順風
    車等語以觀，被告既有實際展銷行為，即已屬商品化之使用
    ，而有違反公平交易法第20條第1 項第1 款之情事，不因被
    告嗣後是否繼續使用而有異。至被告雖對前述報導內容否認
    其真實，然據聯合報股份有限公司函覆公平交易委員會所陳
    內容，亦說明記者為按實報導，並經被告公司負責人同意拍
    照刊登，迄今未經被告反應不實等語，益見被告嗣後否認，
    純係卸責，為無可取。至原告另主張公平交易法第24條規定
    部分，考之被告上開惡意攀附原告商譽及利用A 商品知名度
    之行為，固可認有足以影響交易秩序之欺罔或顯失公平之行
    為，然因該條係補充規定，上開被告在漢諾威展覽展銷甲商
    品之行為，既應以同法第20條第1 項第1 款規範，於此即無
    適用之餘地，應予敘明。次則，依據德國不公平競爭防止法
    第3 條規定：「不公平競爭行為，其足以對競爭對手、消費
    者或其他市場參與者之競爭產生非不顯而易見之不利益者，
    不得為之。」；同法第4 條第9 項規定：「第3 條所稱之不
    公平特別是指，行為人：9.所提供之商品或服務乃模仿競爭
    者之商品或服務，且：a.造成交易相對人誤認企業來源；b.
    不當利用或妨礙被模仿商品或服務之信譽者；或c.不當獲取
    模仿所需之知識或資料者。」（原條文內容見卷六第294 頁
    ），被告模仿A 商品外觀，而製作甲商品於德國漢諾威展覽
    時推出展銷如上，易造成交易相對人誤認商品來源企業為原
    告，且顯然不當影射而利用原告之商品信譽，對原告顯有不
    利之影響，是被告上開行為不僅違反我國公平交易法第20條
    第1 項第1 款規定，並構成該德國不公平競爭防止法第3 條
    規定之違反，即依我國法及德國法，被告均應負侵權行為責
    任。
  (五)被告生產乙、丙、丁商品而銷售或授權他人使用，均不構成
    公平交易法第20條第1項第1款之違反：
  1.原告主張被告有製造、銷售乙、丙、丁商品之行為，被告雖
    就其中乙商品部分，先後抗辯稱：自94年7 月起即未再有銷
    售行為、未曾開模生產銷售云云，但從原告所提出上述為被
    告不否認之網頁資料顯示，至95年4 月12日時，被告公司網
    站內容，仍有關於乙商品之商品介紹資料，且被告於本件訴
    訟程序進行中，亦曾提出該商品之完整銷售整體包裝，足認
    被告仍有銷售該項商品之事實，被告此等抗辯均屬不實，應
    認被告有原告所指生產銷售乙、丙、丁商品之事實。
  2.被告所生產之乙商品，觀其整體規格、設色及圓形五向鍵形
    狀，雖均與A 商品完全相同，固非無抄襲而使用他人商品表
    徵之嫌，然是否構成表徵之不法使用，依據公平交易法第20
    條第1 項第1 款規定，尚以因此致與他人商品混淆為要件。
    被告所實際生產、銷售之乙商品，已在其正面標示「LUXPRO
    」字樣，該字樣為被告公司所慣用之標章，另在背面標載「
    Super Tangent 」名稱，與原告公司所使用之知名「APPLE
    」、「iPod Shuffle」、「Shuffle 」字樣及缺口蘋果商標
    或標章有明顯差異，如經消費者施以通常注意，當可辨認非
    出自同一企業來源，即不能認為有與原告公司之A 商品混淆
    之情事。而丙、丁商品之長方形形體，雖仍甚接近A 商品，
    但其上配置有螢幕，此為A 商品所無，已有明顯不同，且同
    樣標明「LUXPRO」，及不同產品名稱，是更無於施以通常注
    意而仍混淆之可能。
  3.原告所生產iPod系列商品中，包括iPod、iPod mini、iPod
    U2、iPod nano 等數位音樂隨身碟產品（見卷五第48頁以下
    照片），雖亦均設有螢幕及圓形五向鍵，但其外觀均寬於乙
    、丙、丁商品甚多，五向鍵之面積也顯然大於該等商品，乙
    商品則無螢幕，故從整體外觀而論，均無構成相同或近似之
    問題，自無表徵侵害之可言。甚者，原告所指iPod mini 、
    iPod U2 、iPod nano 商品，其推出銷售時間均遲於乙、丙
    、丁商品，自不得徒以所謂長方形體及上有圓形五向鍵或螢
    幕，推論有相同或類似之表徵使用。
  4.原告另主張被告有授權中國大陸貽凱國際電子有限公司代理
    數位隨身碟商品經營，並提出網頁新聞資料一份為證（卷五
    第32頁以下），但其授權範圍不明，已難憑認，且上開三項
    產品不構成表徵之侵害，無論有無授權，均不能因此認被告
    有不法使第三人使用原告商品表徵之行為。
  5.被告產銷或授權他人使用乙、丙、丁商品，既不違反公平交
    易法第20條第1 項第1 款規定，原告逕此訴請排除侵害，請
    求判決命被告不得自己或使第三人製造、販賣、運送、輸出
    、輸入使用如附件二所示乙、丙、丁商品，及不得就該等商
    品，於網路、報章雜誌或任何傳播媒體為廣告、散佈商品說
    明書、價目表、商品目錄、為商品說明會、展覽會及其他一
    切推廣促銷行為等項，均不能認為有據。
  (六)原告得請求防止被告侵害，其範圍如主文第1 、2 項所示：
    末按「事業違反本法之規定，致侵害他人權益者，被害人得
    請求除去之；有侵害之虞者，並得請求防止之。」，公平交
    易法第30條定有明文。被告在漢諾威展覽展售甲商品之行為
    ，構成同法第20條第1 項第1 款之他人商品表徵使用限制之
    違反，業如前述，而原告自得請求除去侵害或防止被告之侵
    害。被告在漢諾威展覽之侵害行為雖已終結，其後亦未再實
    際以甲商品之型態進行銷售，但從該公司所為，已明顯可認
    有惡意攀附他人商譽及榨取他人努力成果之實際行為及意圖
    ，而被告現仍為以從事數位音樂隨身碟產銷為主要營業之公
    司，與原告有競爭關係，再觀其前行為所顯示之惡意，足認
    原告仍有受其侵害之具體危險存在，自有請求防止之必要，
    是原告為防免侵害之發生，於其訴請判決命被告不得自己或
    使第三人製造、販賣、運送、輸出、輸入或使用如附件一圖
    片所示A 商品特徵之具有長方形造型、圓形五向觸控式按鍵
    及全體白色設色之聯合式外觀表徵商品，及就相同或近似於
    如附件一圖片所示A 商品同上表徵之商品，於網路、報章雜
    誌或任何傳播媒體為廣告、散佈商品說明書、價目表、商品
    目錄、為商品說明會、展覽會及其他一切推廣促銷行為之範
    圍內，應認於法並無不合，被告抗辯原告無訴訟利益，實無
    可取。又被告雖抗辯原告聲明請求就相同或近似之產品加以
    禁止，因屬不確定概念，致被告無從掌握範圍，執行法院亦
    難以認定云云。但原告請求就有相同或近似於上述A 商品表
    徵之產品加以防止使用，觀之公平交易法第20條第1 項第1
    款及第30條規定，並未逾法文所定得請求防止之範圍，即無
    由不予准許，至將來執行程序進行中，雙方如有所爭執，亦
    仍得循法定程序救濟，不能因此認定原告請求無據，是被告
    此番抗辯，仍非可採。而因A 商品之特徵，在於其整體形狀
    、配置、設色之聯合式外觀，其單純之長方形形體、圓形五
    向鍵或其他設色，或不足以構成該商品之表徵，或不能認為
    有不法使用，故原告同時訴求限制被告不得就所謂有長方形
    及圓形五向鍵特徵之商品，包含白色外之其他設色商品，為
    同上態樣之使用及銷售行為，則其請求涵括所及已超過A 商
    品表徵之範圍，就超過範圍，仍不能認為可採。
六、從而，原告主張被告有不法使用其商品表徵之事實，違反公
    平交易法第20條第1 項第1 款、第24條規定，依據同法第30
    條規定，訴請判決如訴之聲明，應認於其請求判命被告不得
    自己或使第三人製造、販賣、運送、輸出、輸入使用具有相
    同或近似於如附件一圖片所示表徵之商品，及不得自己或使
    第三人就有如相同或近似於如附件一圖片所示表徵之商品，
    於網路、報章雜誌或任何傳播媒體為廣告、散佈商品說明書
    、價目表、商品目錄、為商品說明會、展覽會及其他一切推
    廣促銷行為之範圍內，為有理由，應予准許。其餘請求，則
    無理由，應予駁回之。
七、兩造其餘攻擊防禦方法，經核均無礙於本件之判斷，爰不一
    一贅述。至被告聲明載稱如受不利判決，願供擔保請准宣告
    免為假執行一節，因原告並未為假執行之聲請，本院亦無由
    逕為准許假執行之宣告，是被告此項聲陳，要屬贅載，無復
    為諭知准否之必要，附此敘明。
八、據上論結，原告之訴為一部有理由，一部無理由，依民事訴
    訟法第79條判決如主文。
中    華    民    國    95    年    12    月    8     日
                  民事第一庭  法  官  蕭錫証
以上正本證明與原本無異。
如對本判決上訴須於判決送達後20日內向本院提出上訴狀。
中    華    民    國    95    年    12    月    12    日
                              書記官  林令令


司法院資訊處製作；財團法人民間司法改革基金會備份。
